【裁判字號】    98,消債抗,417
【裁判日期】    981019
【裁判案由】    聲請更生程序
【裁判全文】
臺灣高雄地方法院民事裁定           98年度消債抗字第417號
抗  告  人  甲○○
上列當事人因消費者債務清理事件聲請更生，不服本院民國98年
6 月17日98年度消債更字第829 號駁回裁定，提起抗告，本院裁
定如下：
    主  文
抗告駁回。
抗告程序費用新臺幣壹仟元由抗告人負擔。
    理    由
一、抗告意旨略以：抗告人於民國95年、96年間平均每月薪資約
    為新台幣（以下同）1 萬9227元及2 萬337 元，實無力負擔
    債權銀行所提出每月還款1 萬7906元之清償方案，不得已方
    於履行4 期後即行毀諾未再繼續還款；另抗告人於98年2 月
    間係遭裁員而非自願離職，目前又因身體重殘而無工作收入
    ，為此爰依法提起抗告，請求廢棄原裁定，准允抗告人更生
    之聲請等語。
二、按債務人與金融機構協商成立者，不得聲請更生或清算，但
    因不可歸責於己之事由，致履行顯有重大困難者，不在此限
    ；本條例施行前，債務人依金融主管機關協調成立之中華民
    國銀行公會會員辦理消費金融案件無擔保債務協商機制與金
    融機構成立之協商，準用前項之規定，消費者債務清理條例
    （以下稱本條例）第151 條第5 項、第6 項分別定有明文。
    衡諸債之關係乃以當事人間信賴關係為基礎，為社會經濟組
    織之重要支柱，故當事人在從事法律行為追求自己之利益之
    際，亦應顧及對方利益，並考量債權債務在社會上之經濟作
    用，本於誠實信用原則進而行使債權及履行債務。是對於已
    陷入經濟上困境之消費者，若任其於惡性循環之債務窘境中
    自生自滅，勢將衍生嚴重社會問題，難以維持安定之社會經
    濟秩序，故為兼顧債權人、債務人雙方之利益，對陷於經濟
    上困境之消費者，乃允其於本條例施行後，得選擇以重建型
    之更生程序或清算型之清算程序清理其債務，藉以妥適調整
    債務人與債權人及其他利害關係人間之權利義務關係，保障
    債權人獲得公平受償，並謀求消費者經濟生活之重建復甦機
    會。惟針對先前業與金融機構成立協商成立，或於本條例施
    行前，已依金融主管機關協調成立之中華民國銀行公會會員
    辦理消費金融案件無擔保債務協商機制與金融機構成立協商
    之債務人，若非因不可歸責於己之事由，致履行顯有重大困
    難，僅係為圖謀減免債務，而不為債務之履行，自有違債權
    契約之誠信本旨，故依本條例第151 條第6 項準用同條第5
    項前段規定，即不得聲請更生或清算，如此方能避免債務人
    意圖規避原定債務清償方案所定條件，試圖利用本條例所定
    更生或清算方案藉以減免個人債務之道德風險。準此，一旦
    債務清償方案成立後，應由債務人按原約定條件按期履行，
    僅於協商成立後發生情事變更，在清償期間收入或收益不如
    預期，致該方案履行困難甚或履行不能，因不可歸責於己，
    始能准許債務人聲請再行更生或清算，以防止債務人任意毀
    諾已成立之協商內容，濫用更生或清算之裁判上債務清理程
    序。故所謂「不可歸責於己之事由」應係指客觀上聲請人面
    臨支出增多、收入或收益減少等情事要非其成立協商之際所
    能預期，諸如物價上漲而成本增加、家屬患病等以致支出增
    加，或因病無法工作、僱佣之公司倒閉或裁員、失業、減薪
    等因素以致收入減少，均屬之。
三、本件抗告人因積欠台新銀行等債權人共計214 萬8766元之債
    務，前於95年6 月間依金融主管機關協調成立之中華民國銀
    行公會會員辦理消費金融案件無擔保債務協商機制與債權人
    達成分期還款協議，同意自96年6 月起、共計120 期、按利
    率0 % 計算、每月繳納1 萬7906元之方式（以下稱系爭協商
    方案）償還前開債務，然聲請人僅依約履行至97年10月止，
    其後即未再依協議內容繼續還款等情，業有債權人清冊、協
    議書、無擔保債務還款計畫、債務協商繳款明細及財團法人
    金融聯合徵信中心當事人綜合信用報告各1 件在卷可稽，是
    此部分事實應堪採認。經查：
  (一)抗告人前於95年6 月間與債權人成立系爭協商方案之際，有
    關扶養配偶之法定扶養義務狀態均已存在，衡情其是時理應
    慎重考量自身經濟條件、收入多寡（包括固定與非固定收入
    ）、債務清償能力及債權人所提償債條件等諸多因素後，始
    行同意依系爭協商方案成立還款協議。況參諸消債條例制度
    意旨本在於調整債權人與債務人間之權利義務關係，並保障
    債權人之公平受償機會，理應適度限制債務人生活條件，故
    審判實務雖有多以內政部社會司所定年度最低生活標準作為
    判斷依據，然若債務人同意捨卻部分權益以期早日清償債務
    或藉此機會爭取更佳之償債條件（例如債權人同意免息或改
    以低利率計算），亦應屬契約自由之範疇，倘非約定內容明
    顯害及債務人維持基本生活標準之人性尊嚴，甚而有其他違
    反法律規定或公序良俗之不當情事，法院實未可逕予過度審
    查，否則無異變相課予其他勤勉誠實、願意承擔相類還款條
    件之債務人更高契約義務，更有悖於失社會公平正義。是依
    系爭協商方案內容觀之，抗告人於按月清償1 萬7906元後，
    所剩餘之可支配收入數額雖屬非鉅，然參以抗告人先前既已
    同意犧牲部分個人權益以期達成系爭協商方案，則本件尚難
    認有系爭協商金額過高、以致聲請人事後無法繼續履約之情
    事。
  (二)又抗告人前自95年6 月間成立系爭協商方案後至同年10月毀
    諾時止，期間其個人收入及家庭生活狀況並無任何重大變化
    。亦未據其提出相關事證以資證明果有基於情事變更或不可
    歸責於己之事由，以致繼續履行系爭協商方案發生重大困難
    之情事，自難採認抗告人有何本條例第151 條第5 項所定不
    可歸責於己之事由。
四、綜上所述，抗告人前於95年6 月間成立系爭協商方案後，直
    至同年10月即因毀諾而未能依約繼續還款，然其既未能舉證
    證明確有基於情事變更或不可歸責於己之事由，以致繼續履
    行系爭協商方案發生重大困難，復佐以聲請人是時既有固定
    收入，縱使偶有困難以致一時未能依約履行，自應透過個別
    債權銀行協商程序以謀適當解決，要非可違反誠信原則而逕
    行毀諾。是本件自難認定抗告人所為更生聲請已具備消債條
    例第15 1條第5 項所定要件，原裁定詳核卷附諸般事證，據
    此駁回抗告人更生之聲請，於法並無違誤，抗告意旨猶執前
    詞據以指摘原裁定不當，為無理由，應予駁回。
五、據上論結，本件抗告為無理由，依消費者債務清理條例第15
    條，民事訴訟法第495 條之1 第1 項、第449 條第1 項、第
    95條、第78條，裁定如主文。
中    華    民    國    98    年    10    月    19    日
                  民事第六庭  審判長法官  楊國祥
                                    法官  李怡諄
                                    法官  陳明呈
以上正本係照原本作成。
本裁定不得抗告。
中    華    民    國    98    年    10    月    19    日
                                   書記官 劉音利


司法院資訊處製作；財團法人民間司法改革基金會備份。
